【裁判字號】    98,訴,760
【裁判日期】    990226
【裁判案由】    侵權行為損害賠償
【裁判全文】
臺灣士林地方法院民事判決               98年度訴字第760號
原      告  台象股份有限公司
法定代理人  甲○○○
訴訟代理人  黃教範律師
被      告  香港商壹傳媒出版有限公司
兼法定代理  丁○
人
被      告  丙○○
            乙○○
共      同
訴訟代理人  廖芳萱律師
            陳鴻琪律師
上列當事人間請求侵權行為損害賠償事件，本院於99年1 月28日
言詞辯論終結，判決如下：
    主      文
原告之訴及假執行之聲請均駁回。
訴訟費用由原告負擔。
    事實及理由
一、原告起訴主張：原告為日商象印股份有限公司百分之百在台
    投資所設立公司，被告香港商壹傳媒出版有限公司（下稱壹
    傳媒）在臺發行銷售壹週刊，被告丁○為被告壹傳媒之社長
    兼總編輯，被告丙○○、乙○○為被告壹傳媒之受雇人及撰
    文報導本件系爭報導之記者。被告未盡其應盡之合理查證義
    務，逕引述消費者投訴內容刊載系爭報導，並任加論斷謂象
    印為強辯卸責，於97年10月2 日出版並發售第384 期壹週刊
    並向全國發行銷售。在該期第66頁與67頁內載有本件系爭報
    導，被告等其以斗大字體標示「電鍋生蛆、象印強辯卸責」
    標題，並於整篇報導內容中整理列舉近年重大黑心家電案例
    ，為指摘影射原告公司之NBF-10型象印電鍋產品（下稱系爭
    電鍋）其為黑心商品等之負面報導等內容，系爭報導傳述足
    以侵害原告之名譽、信用等，致使原告名譽、信用受有損害
    。為此，依民法第184 條第1 項、第185 條第1 項、第188
    條第1 項及第195 條第1 項等規定提起本訴等語。並聲明：
    (一)被告應以字體不小於14號，高14公分、寬5 公分之篇幅，
    將以下道歉聲明全文，即「聲明人前未經相當查證，在壹週
    刊刊登報導，影射指摘系爭電鍋產品為黑心商品、暨於文章
    標題以斗大文字謂象印強辯卸責等語，致台象股份有限公司
    信譽及象印產品形象嚴重受損，除以本道歉聲明向台象股份
    有限公司致上最大歉意外，並澄清及更正壹週刊於97年10月
    2 日報導記事。聲明人：壹傳媒、丁○、丙○○、乙○○」
    ，登載於中國時報、聯合報、自由時報全國版頭版各壹日，
    及刊登於壹週刊顯著處所壹期。(二)被告壹傳媒應以字體不小
    於20號，將附件被告更正聲明文之全文，連續刊登於其所發
    行之「壹週刊」2 期。(三)被告應連帶給付原告新臺幣（下同
    ）200 萬元，及自98年6 月26日起至清償日止，按年利率5%
    計算利息。(四)訴訟費用由被告連帶負擔。(五)願供擔保，請准
    為假執行宣告。
二、被告則以：被告丁○擔任被告壹傳媒社長及總編輯，並非第
    一線查證記者，且依公司權責劃分，僅會審核A 本封面故事
    。因系爭報導並非封面，亦非該期雜誌重要新聞，故原告主
    張被告丁○個人應就此事件連帶負責，並無所據。又系爭報
    導內容乃被告丙○○接獲第三人吳以雯、李世豪投訴，經過
    實地向投訴人及以電話向原告代表人求證後，始依調查結果
    撰寫系爭報導。且系爭報導出刊前原告從未質疑電鍋內蓋不
    可能長蛆，反而一再表示乃投訴人使用不當，烹煮五榖米才
    會導致電鍋內蓋隔熱棉浸濕生蛆。況且，系爭電鍋生蛆位置
    在上蓋內部隔熱棉處，故本件因隔熱棉浸濕生蛆並非不可能
    發生之事。退步言之，縱使系爭報導有部分與事實不符，則
    因被告已盡合理查證，被告亦主張新聞自由而應免責。且自
    起訴迄今，原告並未說明重覆請求登報道歉及其主張本件損
    害賠償數額，與其計算方式間有何等因果關係存在等語置辯
    。並聲明：(一)原告之訴及假執行聲請均駁回。(二)如受不利判
    決，被告願供擔保准免予假執行。
三、本件經兩造協議後簡化爭點如下：
  甲、兩造所不爭執之事項：
    (一)97年7 月下旬，訴外人吳以雯、李世豪向原告客訴系爭電
      鍋內長有蛆蟲，原告派人回收申訴之系爭電鍋並瞭解其客
      訴情形，原告並確定該系爭電鍋確為象印產品「NBF10 型
      」之電鍋。
    (二)97年8 月15日，訴外人吳以雯向台北市商業處提出申訴（
      詳申訴卷宗第2 頁申訴表）。
    (三)97年9 月中旬某日，被告至訴外人吳以雯家中採訪，並提
      出採訪錄音光碟（本院卷第123 頁）與採訪錄音譯文（本
      院卷第124-134 頁）。
    (四)97年9 月17日，台北市商業處結案，移台北市政府消保官
      處理（詳申訴卷宗第7 頁）。
    (五)97年9 月19日，被告以電話向原告公司人員採訪，並提出
      有電話採訪錄音光碟（本院卷第44頁）與電話採訪錄音譯
      文（本院卷第45-48 頁）。
    (六)97年10月3 日，台北市政府消保官於該日發出11月5 日開
      會通知函（本院卷第244 頁）。
    (七)97年11月5 日，台北市政府消保官主持協商會，協商不成
      立。
    (八)97年11月6 日台北市政府消保官結案（申訴卷宗第2 頁）
      。
    (九)98年3 月13日，原告對吳以雯、李世豪提出侵權行為之請
      求回復名譽與損害賠償訴訟（本院98年訴字第318 號）。
    (十)98年3 月24日本院98年訴字第318 號開庭通知書送達雙方
      （見該案卷宗第26頁）。
    (十一)98年4 月上旬訴外人吳以雯、李世豪以及其所委任律師，
      與原告所委任律師間，就有無和解可能、以及和解條件之
      事，雙方進行協商。
    (十二)98年4 月13日本院98年訴字第318 號第一次開庭時，吳以
      雯、李世豪均親自出庭並簽署和解筆錄，達成訴訟上和解
      ，終結該案訴訟。
    (十三)98年4 月15日吳以雯、李世豪自行安排，並於聯合報全國
      版頭版與中國時報內頁A12 版，刊登道歉聲明啟事內載有
      「聲明人前未查明，竟任意向媒體申訴系爭電鍋產品有設
      計瑕疵，致台象股份有限公司…信譽受損，除以此聲明致
      歉外，並澄清更正壹週刊民國97年10月2 日使其信譽受損
      之報導。」，並提出有其親筆簽名之道歉函內載有「關於
      本人日前向媒體申訴系爭電鍋產品乙事，使貴公司遭受困
      擾，對此，本人鄭重表達非常抱歉之意，並且承諾日後不
      會就此事件再向媒體投訴，促使類似情事再度發生。」（
      詳原證五- ，本院卷第204-206 頁）。
    (十四)98年5 月19日原告發函被告壹傳媒請其為更正報導，遭被
      告回函拒絕（原證四號，本院卷第82-86 頁）。
    (十五)本件被告是否該當侵權行為之客觀事實，以97年10月2 日
      壹週刊第384 期第66頁之系爭報導全文（即詳如本院卷第
      20頁），做為判斷依據。而該篇報導經壹週刊雜誌於全國
      各地銷售。
    (十六)【人】壹傳媒、丁○、丙○○、乙○○：
    1.被告壹傳媒在台灣發行銷售「壹週刊」雜誌。
    2.被告丁○為壹傳媒之社長兼總編輯。
    3.被告丙○○、乙○○為壹傳媒之受僱人，被告丙○○為負
      責採訪、撰寫系爭報導之記者；被告乙○○為主任；系爭
      報導列明被告丙○○、乙○○為撰文者。
    (十七)本件若原告勝訴，則法定遲延利息自98年6 月26日起算。
    (十八)系爭電鍋之電鍋蓋其內緣以6 顆螺絲固定，將螺絲旋開後
      ，電鍋蓋可分解為鍋蓋、內緣泡棉、橡皮墊圈、上蓋（詳
      本院卷第260-270頁照片）。
  乙、兩造所爭執之事項：
    (一)被告刊登系爭報導內容是否該當侵權行為？
    (二)若該當侵權行為，原告請求被告丁○負連帶侵權行為損害
      賠償責任是否有理由？
    (三)被告如該當侵權行為，原告請求賠償是否合理？
四、經查：
（一）被告刊登系爭報導內容是否該當侵權行為？
  １、按因故意或過失不法侵害他人之權利者，負損害賠償責任
      。不法侵害他人身體、健康、名譽、自由、信用、隱私、
      貞操，或不法侵害其他人格法益而情節重大者，被害人雖
      非財產上之損害，亦得請求賠償相當之金額。其名譽被侵
      害者，並得請求回復名譽之適當處分。民法第184 條第1
      項前段、第195 條第1 項分別定有明文。又侵權行為法上
      所稱侵害他人之「名譽」，係指對他人就其品行、德行、
      名聲、信用等之社會評價，名譽有無受損害，應以社會上
      對個人評價是否貶損作為判斷之依據。苟其行為足以使他
      人在社會上之評價受到貶損，不論其為故意或過失，均可
      構成侵權行為，最高法院90年台上字第646 號判例參照。
      而欲令媒體負擔民事侵權行為損害賠償責任之被報導者，
      除了須證明媒體報導違背客觀之注意義務，更應就媒體主
      觀之惡意舉證證明。是以，倘媒體報導時如已為合理查證
      ，或已如實陳述，其所為之報導即不構成侵權行為。經查
      ，系爭報導係針對原告所生產之系爭電鍋產品，因民眾購
      買使用時，產生電鍋內蓋隔熱棉浸濕生蛆之疑慮，導致商
      品糾紛之報導。是以，原告所生產銷售之上揭商品，為社
      會大眾均可能在市場上購得，是以該商品若有品質上之疑
      慮，購買者即可能受害，其行為難謂與全民利益無涉，核
      屬可受媒體檢視並應受社會輿論公評之對象，合先敘明。
  ２、經查，依兩造上揭所不爭執事項(十五)、(十八)所載，即97年10月
      2 日壹週刊第384 期第66頁之系爭報導全文（詳本院卷第
      20頁）；並佐以系爭電鍋之電鍋蓋其內緣以6 顆螺絲固定
      ，將螺絲旋開後，電鍋蓋可分解為鍋蓋、內緣泡棉、橡皮
      墊圈、上蓋（詳本院卷第260-270 頁照片）等內容以觀，
      則可知系爭電鍋之電鍋蓋，乃由鍋蓋、內緣泡棉、橡皮墊
      圈、上蓋等零件組裝而成。而電鍋之主要功能，即是將食
      物由冷加溫變熱，或進而由生變熟。而將生米煮成熟飯，
      更是電鍋之主要功能，然非電鍋之唯一功能。是以，系爭
      電鍋之運作過程，自與高溫、水蒸氣密切結合而難以分離
      。則依常理，系爭電鍋於密閉之高溫下，水蒸氣難以宣洩
      ，自會漫佈在系爭電鍋之中。此時，若隔離電鍋蓋與電鍋
      間之橡皮墊圈，因彈性疲乏或產品本身有所疏漏，則氣體
      自會逸入系爭電鍋之電鍋蓋內。是以，系爭電鍋於蒸、煮
      米飯或食物時，因假以時日之日積月累，致系爭電鍋之電
      鍋蓋內，可能因加熱而累積一定氣體後，因該氣體再經冷
      卻，遂變成液狀或結成固狀而產生變化，自屬合理可期。
      復依兩造上揭所不爭執事項(三)內容以觀，被告於97年9 月
      中旬某日，即至訴外人吳以雯家中採訪，此亦有採訪錄音
      光碟（詳本院卷第123 頁）與採訪錄音譯文（詳本院卷第
      124-134 頁）在卷可憑，則被告就系爭報導自非無的放矢
      。再依兩造上揭所不爭執事項(五)內容以觀，被告於97年9
      月19日，即以電話向原告公司職員採訪，復有電話採訪錄
      音光碟（詳本院卷第44頁）與電話採訪錄音譯文（詳本院
      卷第45-48 頁）在卷可按。而依被告與原告公司職員之採
      訪內容可知，原告公司職員在回答被告電詢時，並非斷然
      且肯定的告知被告，系爭電鍋之品質無虞，且電鍋蓋內絕
      不會因加熱後產生任何累積物。相反的，原告公司職員反
      而係推論，系爭電鍋之電鍋蓋內，若因加熱後而產生任何
      累積物，應係使用者即吳以雯操作系爭電鍋不當，不應使
      用系爭電鍋煮食白米以外之米食，然因使用者可能煮五穀
      米或糙米，以致發生系爭電鍋產生白色小蛆之情形。是依
      被告上揭採訪原告公司職員之回答內容以觀，則原告公司
      職員之回答內容，自令人產生系爭電鍋若係煮食白米以外
      之米食，是有可能產生被告所報導爭電鍋產生白色小蛆之
      情節一事，應屬可期。是依上揭兩造所不爭執之事項及相
      關事證，再審酌系爭報導內容以觀，則可知被告所為系爭
      報導，係依投訴人即吳以雯之投訴及所提出資料，並實際
      為採訪查證而有所得，其自有相當理由確信自己查證所得
      之資料為真實，並據以報導，顯無何不法侵害他人名譽之
      情事，當無何侵權行為可言。綜上，系爭報導客觀上並未
      造成原告名譽受損，詳如上述，原告復未能舉證證明撰寫
      並報導之被告，主觀上有以撰寫該報導之方式，遂行侵害
      原告名譽目的，則被告辯稱伊並無侵害原告名譽等語，應
      屬可採。
（二）據上所述，被告刊登系爭報導內容，既未該當侵權行為，
      業如上述，則原告請求被告應負損害賠償之責，即無理由
      。至兩造其餘爭點，於訴訟判決結果已不生影響，爰不再
      逐一論述，併此敘明。
五、綜上所述，原告本於侵權行為之法律規定，請求被告應為如
    其上揭訴之聲明所為之請求，並無理由，應予駁回。又原告
    之訴既經駁回，其假執行之聲請亦失所附麗，應併予駁回。
六、本件判決基礎已臻明確，兩造其餘爭執事項及所提出之攻擊
    防禦方法暨訴訟資料，經核與判決基礎不生影響，爰不一一
    論駁，附此敘明。
七、訴訟費用負擔之依據：民事訴訟法第78條。
中    華    民    國    99    年    2     月    26    日
                  民事第一庭  法  官  陳梅欽
以上正本證明與原本無異。
如對本判決上訴，應於判決送達後20日內向本院提出上訴狀。
中    華    民    國    99    年    2     月    26    日
                              書記官  謝金宏

司法院資訊處製作；財團法人民間司法改革基金會備份。
